臺灣板橋地方法院民事裁定　　　　　　99年度司財管字第80號
聲　請　人　和成欣業股份有限公司
法定代理人　邱立堅
上列聲請人聲請選任失蹤人邱在之財產管理人事件，本院裁定如
下：
    主  文
選任財政部國有財產局北區辦事處為失蹤人邱在（即坐落於臺北
縣鶯歌鎮○○段534 地號土地之所有人）之財產管理人。
聲請費用由聲請人負擔。
    理  由
一、按失蹤人失蹤後，未受死亡宣告前，其財產之管理，依非訟
    事件法之規定。失蹤人未置財產管理人者，其財產管理人依
    左列順序定之：（一）配偶；（二）父母；（三）與失蹤人
    同居之祖父母；（四）家長。不能依前項規定定財產管理人
    時，法院得因利害關係人或檢察官之聲請，選任財產管理人
    。民法第10條、非訟事件法第109 條第1 項、第2 項均定有
    明文。而所謂失蹤係指失蹤人離去其最後住所或居所，陷於
    生死不明之狀態而言（最高法院85年度臺抗字第328 號裁定
    意旨參照）。
二、本件聲請意旨略以：聲請人為失蹤人邱在所有座落鶯歌鎮○
    ○段534 地號土地之使用人，邱在於日據時期及臺灣光復後
    ，均查無此人及其家人存在，雖日據土地台帳謄本及重造前
    舊簿謄本、土地登記謄本均有所有權人邱在之記載，卻無邱
    在設籍之任何戶籍資料可尋，為免土地權久懸未決，爰檢附
    土地暨建物登記謄本、日據時期土地台帳謄本、重造前舊簿
    謄本、臺北縣鶯歌鎮戶政事務所函等文件為證，聲請鈞院選
    任財產管理人等語。
三、查聲請人主張為失蹤人邱在所有座落鶯歌鎮○○段534 地號
    土地之使用人，有興建房屋4 棟在該土地上，自屬利害關係
    人，且因於日據時期土地臺帳上有登載其住所為尖山埔庄，
    經向管轄所屬戶政機關查詢該住址之戶籍資料，亦查無其相
    關資料，嗣經聲請人多方查訪，惟仍無法得知邱在之行方等
    情，業據聲請人提出土地暨建物登記第二類謄本、臺北縣鶯
    歌鎮戶政事務所函、臺北縣土地登記簿謄本、日據時期土地
    台帳謄本等件為證，是聲請人之主張自堪信為真實。
四、按失蹤人失蹤屆滿民法第8 條所規定之一定年限後，利害關
    係人或檢察官得聲請法院為死亡宣告；又依民法第1185條規
    定，無繼承人承認繼承，其遺產於清償債權，並交付遺贈物
    後，如有剩餘，歸屬國庫。而財政部國有財產局係依國有財
    產法第9 條設立之機關，依法綜理國有財產事務，而所謂國
    有財產，係指國家依據法律規定或基於權利行使，或由於預
    算支出，或由於接受捐贈所取得之財產，又該法所指之權利
    ，則係指地上權、地役權、典權、抵押權、礦業權、專利權
    、著作權、商標權及其他財產上之權利而言，此觀國有財產
    法第2 條第1 項、第3 條第1 項第4 款規定自明，是國家依
    據法律規定所取得之財產或財產上之權利，均屬國有財產之
    範圍，而為國有財產局職掌之業務範圍。而民法第1185條無
    人承認繼承之賸餘財產，歸屬國庫之規定，賦予國庫對於將
    來遺產之歸屬有期待權（參見院字第2213號解釋意旨），解
    釋上應屬上開國有財產法所定依據法律規定取得之財產權之
    一種，故法院通知國有財產局有此種國家依法應得之期待權
    時，國有財產局依國有財產法之職掌，即應積極辦理。本件
    失蹤人邱在遺有鶯歌鎮○○段534 地號之土地，如其嗣後經
    死亡宣告，依上開說明，國有財產局對其財產之歸屬，即有
    期待權。
五、本件失蹤人邱在查無任何設籍資料，則其應無非訟事件法第
    109 條第1 項所定順序之財產管理人，而有選任其財產管理
    人之必要。聲請人以利害關係人身分聲請選任失蹤人邱在之
    財產管理人，核與首揭規定尚無不合。從而，本院依前開司
    法院之解釋及國有財產法之規定，斟酌本件失蹤人財產管理
    人之職務，其任務頗為繁重，並詢問聲請人即利害關係人之
    意見：「我們無法提出適當人選，因為沒有處理此項事務經
    驗之人，我們希望鈞院選任國有財產局，較為公正」等語（
    詳本院公務電話紀錄單）。故為保障程序之公正、公信起見
    ，本院認選任財政部國有財產局為失蹤人邱在之財產管理人
    ，應屬妥適。是聲請人所為聲請，依法尚無不合，應予准許
    。
六、依非訟事件法第21條第1 項前段，裁定如主文。
七、如對本裁定抗告須於裁定送達後10日內向本院提出抗告狀，
    並繳納抗告費新臺幣1000元。
中    華    民    國   100    年    4     月    14    日
                  家事法庭      司法事務官  翟天翔